【裁判字號】    97,上易,1216
【裁判日期】    980227
【裁判案由】    詐欺
【裁判全文】
臺灣高等法院臺中分院刑事判決        97年度上易字第1216號
上  訴  人  臺灣臺中地方法院檢察署檢察官
被      告  丙○○
選任辯護人  楊雯齡律師
上列上訴人因被告詐欺案件，不服臺灣臺中地方法院96年度易字
第314號中華民國97年5月16日第一審判決（起訴案號：臺灣臺中
地方法院檢察署95年度偵續字第45號），提起上訴，本院判決如
下：
    主  文
上訴駁回。
    理  由
一、公訴意旨略以：被告丙○○原係經營皆品貿易有限公司（下
    稱皆品公司），後改經營椿祥有限公司（下稱椿祥公司，名
    義負責人為黃慧玲，實際負責人為被告）從事機械貿易代理
    買賣進出口業務，竟意圖為自己不法之所有，向建技國際企
    業有限公司（下稱告訴人公司）代表人乙○○佯稱其所經營
    之皆品公司、椿祥公司可代告訴人公司合法運送機械進入中
    國大陸云云，使告訴人公司代表人乙○○陷於錯誤，分別於
    民國92年4月15日、同年7月15日、同年 8月15日，與被告經
    營之椿祥公司簽訂委任合約書，約定由椿祥公司將告訴人公
    司委託運送之 SPM線切割放電加工機，經由香港合法報關進
    入中國，即分別將 SPM線切割放電加工機1台，型號SP-750P
    ，送至中國大陸東莞市長安鎮沙頭南區「宏準精密工業有限
    公司」（下稱宏準公司），約定告訴人公司給付被告運費人
    民幣50 00元、大陸報關費人民幣7萬5000元、保險費人民幣
    3600元；將SPM線切割放電加工機 2台，型號SP-740P，送至
    江蘇省蘇州市「日進模具鋼材有限公司」（下稱日進公司）
    ，約定告訴人公司給付被告運費人民幣8000元、大陸報關費
    人民幣 14萬5000元、保險費人民幣3600元；將SPM線切割放
    電加工機3台，型號SP-740P，送至江蘇省蘇州市「嘉瑞精密
    模具有限公司」（下稱嘉瑞公司），約定告訴人公司給付被
    告運費人民幣 1萬4000元、大陸報關費人民幣23萬元、保險
    費人民幣3600元，告訴人公司並交付報關費等費用，共約人
    民幣42餘萬元予被告，作為支付貨物合法進口大陸之報關費
    、運輸費及保險費等費用。嗣被告則指示告訴人公司將上開
    貨物交予香港之明宜有限公司（下稱明宜公司），明宜公司
    再將貨物交予香港之進泰貿易公司（下稱進泰公司），被告
    復指示進泰公司將貨物交予在中國深圳負責走私之泰盛進出
    口貿易有限公司（下稱泰盛公司）。而泰盛公司取得上開貨
    物後，並未向中國海關單位為合法之報關手續，即私自將該
    貨物走私進入中國，且已將上開機械交予告訴人公司之客戶
    （宏準公司、日進公司、嘉瑞公司)。嗣於93年5月份，宏準
    公司、日進公司、嘉瑞公司所持有之上開貨物遭中國廣州海
    關緝私局認定為走私物品，致告訴人公司受有人民幣265 萬
    元（折合新臺幣約為1113萬元）之損害。告訴人公司代表人
    乙○○且於 93年6月28日，接獲中國廣州海關緝私局通知上
    開貨物為走私物品，乙○○並至中國廣州海關緝私局說明，
    因認被告涉犯刑法第339條第1項之詐欺取財罪嫌。並以告訴
    人公司代表人乙○○之指訴、被告所經營皆品貿易有限公司
    （下稱皆品公司）之報價單、被告所經營椿祥有限公司（下
    稱椿祥公司）與告訴人公司之合約書、告訴人公司之匯款單
    ，告訴人公司與宏準公司、日進公司、嘉瑞公司之契約書，
    明宜公司之電放單、提單及所出具之函文，暨其負責人李錦
    釗（起訴書誤載為黃錦釗）於香港警務處犯罪調查科詢問時
    所為之陳述，中華人民共和國廣州海關緝私局取保候審決定
    書、海關收款書、香港大公報等為其論罪依據。訊據被告堅
    決否認有何詐欺取財犯行，辯稱：(一)伊確實已依約將機器送
    交宏準、日進公司及嘉瑞公司收受，除嘉瑞公司反應機械受
    損該部分，伊已賠付維修費用予告訴人公司外，而宏準及日
    進公司分則均無任何問題。(二)中國大陸的海關稅則有規定，
    以機械的名稱及價格來定稅率的高低，機械名稱不一樣，進
    口的稅率就不一樣，伊都是以無廠牌的名義「高價低報」，
    將機械進口到大陸，當時伊有告知乙○○要以此種方式進口
    機械到大陸，因為如確實依機械之名稱及價格申請進口，稅
    金會很高，告訴人公司如果要以這種方式進口機械的話，可
    以直接去找大陸的進口公司來辦理就可以，告訴人公司會來
    找伊就是知道伊會以高價低報的方式進口機械，況且伊於運
    送前即已明確告知乙○○上開運送之方式，此觀報價單內載
    明「機台裝箱前請將機身廠牌型號拆除，說明書目錄放於機
    台內部藏好」即明，伊並無施用詐術之情形，且伊係屬仲介
    性質，貨物到香港後，即由丁○○負責進口中國大陸事宜，
    故伊對於大陸方面由何公司報關及如何報關，確不知情。(三)
    本件運送之機器體積甚大，要以走私方式進入中國甚有困難
    ，且所有報關費、保險費及內陸運輸費均由伊先行支付，俟
    貨物送達後才由告訴人公司之客戶匯款至伊指定之帳戶，倘
    未經合法報關而遭查扣，伊不僅未能賺取仲介費用，更無法
    要求先行支出之所有費用，伊不可能作此損人不利己之事，
    而將機械的廠牌、型號拿掉，把本來是有廠牌的公司所製造
    的機械改以無廠牌的名義進口機械，在大陸也算是合法進口
    等語。
二、按犯罪事實應依證據認定之，無證據不得認定犯罪事實；不
    能證明被告犯罪者，應諭知無罪之判決，刑事訴訟法第 154
    條第2項、第 301條第1項分別定有明文。其次，刑事訴訟法
    第161條已於91年2月8日修正公布，該條第1項規定：檢察官
    就被告犯罪事實，應負舉證責任，並指出證明之方法。因此
    ，檢察官對於起訴之犯罪事實，應負提出證據及說服之實質
    舉證責任。倘檢察官所提出之證據，不足為被告有罪之積極
    證明，或所指出證明之方法，無從說服法院以形成被告有罪
    之心證，基於無罪推定之原則，自應為被告無罪判決之諭知
    （最高法院92年台上字第128號判例可資參照)。再者，刑法
    第339條第1項詐欺罪之成立，以意圖為自己或第三人不法所
    有，以詐術使人將本人或第三人之物交付為要件。所謂以詐
    術使人交付，必須被詐欺人因其詐術而陷於錯誤，若其所用
    方法，不能認為詐術，亦不致使人陷於錯誤，即不構成該罪
    （最高法院46年台上字第260號判例意旨參照）。經查：
  (一)告訴人公司確有委託被告所經營之椿祥公司運送如起訴書所
    載之 SPM線切割放電加工機至中國大陸，轉交予宏準、日進
    及嘉瑞公司等情，業據被告於原審坦承在卷（見原審卷第19
    、20頁），核與證人乙○○於原審證述之情節相符（見原審
    卷第74至78頁），並有告訴人公司與椿祥公司之委任合約書
    、皆品公司之報價單附卷可證（見他字第 1380號卷第6頁反
    面至第7頁、偵字第8732號卷第70、78頁)，此部分事實應堪
    信為真實，然此僅足以證明告訴人公司與被告所經營之椿祥
    公司間確有訂立上開運送委任契約，並無從證明被告於訂約
    前或訂約時有施用詐術，使告訴人公司之代表人乙○○陷於
    錯誤，而同意訂立上開契約。且據證人乙○○人於原審以證
    人身分具結證述：「（問：當初何以與被告公司有往來？）
    2003年4月東莞台商宏準公司向我購買1台機器，他說皆品公
    司丙○○在中國大陸專辦合法進口，並將丙○○電話給我，
    我回台就打電話給丙○○，並請他報價，經宏準公司同意報
    價，才委託丙○○進口機器」等語（見原審卷第74頁），可
    見證人乙○○係經由其客戶介紹，主動與被告聯繫、接洽，
    進而委託被告之椿祥公司運送機器至中國大陸。本件雙方契
    約之締結乃出於告訴人公司之要約，而非被告主動要約，被
    告並無施用任何詐術，主動要約、設局誘使告訴人公司之代
    表人乙○○訂立上開運送契約。
  (二)依中國海峽兩案關係協會函覆我國財團法人海峽交流基金會
    雖略以：「據廣東省有關方面查告，來函(即93年5月間，有
    無認定宏準、日進及嘉瑞公司所進口之 SPM線切割放電加工
    機係走私進口之物品，而予以查扣）涉及一起走私犯罪，相
    關人員以深圳泰盛進出口貿易公司等多家公司為經營單位，
    採用偽報品名、規格、價格方式走私進口機器設備，其中乙○○涉嫌以明顯低於實際通關費用的價格，將境外的機械設
    備包稅交給他人走私入境， 2004年9月，主管機關以涉嫌走
    私普通貨物罪對吳取保候審。另關於走私入境的部分設備流
    向宏準、嘉瑞公司一事，主管機關經查證後，分別於2004年
    5、6月依法扣押，並考慮相關公司的實際情況置於原廠，沒
    有拉回。由於兩公司沒有參與走私，機器設備屬善意取得，
    未判處沒收並已解除扣押。主管機機沒有對日進公司相關設
    備查扣之情況。」等語，此有財團法人海峽交流基金會97年
    12月23日海廉（法）字第0970042612號函在卷可參（見本院
    卷第68至70頁）。是被告之椿祥公司所運送至日進及嘉瑞公
    司之上開SPM線切割放電加工機，曾遭中國廣東省廣洲海關
    緝私局以「明顯低於實際通關費用的價格，將境外的機械設
    備包稅交給他人走私入境」為由，予以扣押等情，雖堪認定
    ，然被告是否涉有詐欺之罪嫌，端視被告於訂立契約之過程
    中有無施用詐術，致告訴人公司之代表人乙○○陷於錯誤。
    查：
  1.依證人乙○○於原審所證：「（問：委任被告運送機械的內
    容、程序、費用如何計算？）宏準公司包括報關費、內陸運
    輸費及保險費，我負擔韓國到香港這段，其餘由客戶負擔，
    日進公司、嘉瑞公司部分同上情形」、「（問：費用如何給
    付被告？）報關費、內陸運輸費及保險費我都匯到被告指定
    之羅文光工商銀行帳戶，貨款是貨到才給付，貨到後我通知
    客戶匯款到羅文光帳戶」等語（見原審卷第75頁），併參諸
    卷內匯款至羅文光銀行帳戶之金額分別為 92年9月18日、人
    民幣13萬元，92年10月10日、人民幣12萬9545元，92年10月
    20日、人民幣9萬元之電匯憑證3紙（見偵續字第45號卷第86
    頁），可見該批機器事後確實已送達予告訴人公司之客戶收
    受，客戶始匯款至被告指定之帳戶。而依告訴人公司與被告
    之約定，在機器送達前，被告須先行墊付前述高額之報關費
    、內陸運輸費及保險費，倘機器因走私遭查扣致無法送達予
    客戶，客戶即無須匯款予被告，被告既無法賺取其依約可獲
    得之利益，更必須自行吸收上開墊付款之損失，就動機而論
    ，實難想像被告有何走私之動機。
  2.又告訴人公司在90年間，即代理 SPM線切割放電加工機的銷
    售，於91年以後，機械主要是銷往中國大陸，在 92年4月間
    ，大陸東莞台商宏準公司曾向乙○○購買 1台機器，宏準公
    司的人員說皆品公司的被告在中國大陸專辦合法進口，並將
    被告的電話給乙○○，乙○○回台後即打電話聯絡被告，並
    請被告報價，經宏準公司同意報價後，乙○○始委託被告進
    口機器等情，業據證人乙○○於原審證述在卷（見原審卷第
    74頁），可見乙○○於與被告接洽運送本案之機械進口至大
    陸之前，已有進口機械至大陸之經驗。而依中國大陸海關稅
    則之規定，係以機械的名稱及價格訂定關稅稅率的高低，本
    案若確實向大陸海關申報進口之機械名稱及價格，所須繳納
    之稅金相當高等情，亦據被告於本院供承在卷（見本院卷第
    97頁），且為告訴人公司代表人乙○○所不爭執（見本院卷
    第100頁)，雖乙○○於本院另指稱：當時伊委託被告運送本
    案之機械時，並不知道上開稅則之規定，係經歷本案事件，
    這幾年去大陸瞭解，才知道稅則有此規定等語（見本院卷第
    100頁)。然乙○○所經營之上開公司自91年起，即開始銷售
    、進口機械至大陸地區等情，已詳如前述，是乙○○於本院
    指稱：伊係經歷本案事件，這幾年去大陸瞭解，才知道大陸
    的稅則有上開規定等語，自不足採信。參以證人乙○○於原
    審證稱：「（問：大陸進口機械方面須由大陸指定的進出口
    公司才可以進口？）是的，後來經我查詢大陸沒有對外國人
    開放，需要很高的資本額才可以申請到牌照，一般公司沒有
    辦法做。」等語（見審卷第80、81頁），足徵被告上開所辯
    ：伊都是以「高價低報」之方式，將機械進口到大陸，當時
    伊有告訴乙○○要以此種方式進口機械到大陸，乙○○如果
    不要以這種方式進口機械，他直接去找大陸的進口公司來辦
    理就可以，他就是因知道伊以上開方式進口機械，稅金較便
    宜，所以才委託伊辦理進口等語（見本院卷第97頁），尚非
    無據。參以卷附被告傳真給乙○○之報價單內亦載明：「機
    台裝箱前請將機身廠牌型號拆除，說明書目錄放於機台內部
    藏好」等語（見他字第1380號卷第7頁)，益徵被告上開所辯
    ：伊事前即已告知乙○○上開運送機械進口之方式等語，確
    屬有據。證人乙○○雖於原審另指稱：「（問：有關委任被
    告運輸部分，你有無要求必須要合法或被告有無保證？）我
    的要求就是合法單純，我不瞭解相關程序。」、「（問：這
    批 SPM線切割放電加工機在委任被告辦理，被告有無告知你
    這批機械要如何特別處理？)被告要我把SPM線切割放電加工
    機機型拆除，我說要合法，所以沒有拆，本件貨物直接從韓
    國出口，我如何拆。」等語（見原審卷第76、80頁）。但查
    ，被告確有詳細告知吳輝如何進口機械到中國大陸等情，除
    據被告供明在卷外，亦據證人乙○○於原審證稱：「（問：
    當初被告有無向你說明大陸進口及運輸過程？）被告有講．
    ．．」等語（見原審卷第81頁），雖證人乙○○於同日庭訊
    時另補稱：因為當初伊還沒有做過大陸的生意，所以不大瞭
    解被告所述之運輸過程等語（見原審卷第81頁），然證人乙○○自91年起，即開始銷售、進口機械至大陸地區等情，已
    如前述，故其此部分所為之補述，顯不足採信；而被告與證
    人乙○○於簽訂本案之運送契約時，彼此均未見過面，全係
    以電話或傳真之方式連繫，直至證人乙○○提起本案之告訴
    ，雙方才在法庭上見到面等情，業據被告於本院供承在卷（
    見本院卷第101頁)，核與告訴人公司之代表人乙○○於本院
    陳述之情節相符（見本院卷第100頁反面)，證人乙○○雖證
    稱其不同意被告將機械之機型拆除後，再進口至中國大陸，
    惟其並未提出任何證據以資佐證，已難採信；再觀被告傳真
    予證人乙○○之報價單，有關機械進口至中國大陸之報價，
    均係以機械之體積（材積）、重量為計價之標準，而未記載
    廠牌及價格等情，亦有報價單（其上載明：「貨品內容：1*
    40+1*20尺櫃，韓國切割機 SP-740P*3台，主機280*220*220
    、4730KG*3、水箱190*187*168*、775KG」、「貨品內容：
    1*40尺櫃，韓國切割機SP- 740P*2台」）在卷可證（見他字
    第1380號卷第7頁)，更徵被告上開所辯確屬真實。
  3.雖被告於 95年11月1日偵查中曾供稱：當初告訴人公司是委
    託伊將上開 6台切割機合法進口到大陸等語（見偵續字第45
    號卷第72頁），且證人乙○○於原審亦證稱：當時伊是委託
    被告全權合法處理，伊要求合法報關等語（見原審卷第78、
    82頁）。但查，本案之上開線切割機係以「高價低報」之方
    式經由中國大陸之海關進口，轉交與日進、嘉瑞、宏準公司
    ，且證人乙○○亦知悉上情等節，已詳如前述，足徵被告於
    本院所稱：「（問：將機械的廠牌、型號拿掉，把本來是有
    廠牌的公司所製作造的機械改以無廠牌的名義進口機械，算
    是合法進口？）也算是合法進口，大陸算是合法進口。」、
    「（問：你在偵查庭說，當時建技公司是委託你合法把機械
    進口到大陸，有何意見？《提示偵續卷第72頁》）有這麼說
    過。」、「（問：為何你在《95年》 11月9日之偵訊筆錄，
    又改稱當時沒有向乙○○保證，進口的管道是合法的，有何
    意見？）後來檢察官問我時，讓我感覺檢察官說的合法進口
    ，是指機械要據實申報進口的廠牌、價格，所以我才會這樣
    回答。《95年》 11月1日我所說的合法，是指機械不是走私
    進口的。」等語（見本院卷第97頁反面），堪以採信。
三、綜上所述，本件依公訴人所提出之證據及其指出之證明方法
    ，尚不足證明被告與告訴人公司之代表人乙○○於簽立運送
    委任合約書之前或當時有何施用詐術致使告訴人公司陷於錯
    誤之事實。此外，復查無其他任何積極證據，足以證明被告
    有公訴人所指犯行，被告犯罪尚屬不能證明，依法應諭知無
    罪之判決。
四、原審以無證據足以證明被告涉犯詐欺罪嫌，因而為被告無罪
    之判決，核無違誤。檢察官上訴意旨雖以：(一)本件雙方契約
    之締結雖係出於告訴人公司之要約，但觀諸證人乙○○於原
    審所證：「．．．在大陸進口機器必須要有省級單位指定的
    進出口公司才能辦理，一般人不能辦理，被告跟大陸進出口
    有業務往來，因此有能力做」、「 2003年4月經由東莞台商
    宏準公司向我購買一台機器，他說皆品公司（即皆品貿易有
    限公司）丙○○在中國大陸專辦合法進口，．．才委託丙○○進口機器」、「（問：有關委任被告運輸部分，你有無要
    求必須合法或被告有無保證？）我的要求就是合法單純，我
    不瞭解相關程序」、「本件之前有無與中國大陸有機械買賣
    ？）沒有，我與大陸第一筆交易就出事了」等語，以及其於
    偵訊時所陳：「他（指被告）是向我說是合法進口」、「如
    果說不是合法進口的話，那麼我就不用委託他了，而且又花
    了那麼多的錢」等語，足徵被告於締約前就其公司之經營予
    以他人經驗豐富又合法之良好假象，且收取相當之報關費、
    運輸費、保險費等，以對告訴人之代表人加以保證，導致告
    訴人陷於錯誤，正式與之簽訂運送委任契約而得逞，是難謂
    被告非要約者即無施用詐術之可能。(二)就乙○○所提呈卷附
    之候保決定書、海關收款書、香港大公報等資料，雖無明確
    認定經被告所運送之告訴人機器係走私物品，又因兩岸政治
    因素致無法取得相關之司法資料，然有關本件係告訴人唯一
    一次運送機器至大陸地區，當時告訴人與被告公司簽訂運送
    委任契約後，先將機器由韓國運送至香港，再由被告公司安
    排將上開貨物交予明宜公司收貨，明宜公司將提單交給進泰
    公司，由進泰公司向海關提貨，嗣後上開貨物由進泰公司交
    予中國之泰盛公司進入中國等情，業據告訴人之代表人乙○○指訴綦詳，且有明宜公司負責人黃錦釗在香港警務處犯罪
    調查科詢問筆錄及相關放電單、提單等為佐，而被告亦不否
    認前揭運送流程，堪信實在。依此，既然被告於本件前後未
    有機器運送至大陸地區，而運送本件告訴人機器中最後一環
    之泰盛公司，因有不實報關之情涉案，以致循線追查至告訴
    人之代表人亦同涉嫌走私，當即指本件機器係走私物品無疑
    ，否則除此，泰盛公司之營運涉案與告訴人之代表人何干？
    告訴人之代表人何以需繳交取保候審保證金及涉案暫扣款始
    得免於羈押回台？原審無視前揭客觀之證據，也未體察告訴
    人之代表人因懼怕大陸地區訴追而無法前往蒐證之窘，以及
    兩岸尚無司法協助之機制，對於告訴人之指訴不予採信，恐
    嫌速斷。(三)再者，從被告所供稱：全委託丁○○之人處理機
    器進口中國事宜，貨到之後，告訴人才付款等語，並依其所
    提具其公司多次與其他公司辦理大陸進口貨物之委任合約書
    ，及據卷內香港明宜公司函件內容所述：「皆品公司受託將
    貨交付建技國際企業有限公司指定收貨人，過程多次轉運，
    委託多間公司協助交付中轉，皆品公司對全程負完全責任。
    」足見被告長期經營進出口報關業務，對於流程瞭若指掌，
    且於本件進口機械至中國大陸地區之全程均基於主導地位，
    衡情酌理，當不可能不知所委託之丁○○辦理情形，又不關
    切泰盛公司有無將上開貨品送達客戶之手中，是既然泰盛公
    司未以合法報關之方法將上開貨物轉運至客戶，而被告又取
    得報關、運送等費用，依此，豈能謂被告與泰盛公司、丁○○間無走私之犯意聯絡及行為分擔？原審輕忽客觀證據，又
    未將證據加以連貫以認定事實，逕認被告無罪，顯然不合經
    驗法則，其判決自難認妥適。」等語，指摘原判決不當。惟
    查，被告經營之公司所運送之上開貨物，雖以「高價低報」
    之方式，進口至中國大陸，嗣並經中國海關扣押已交付予日
    進及嘉瑞公司之機械設備，然被告當時確有告知告訴人代表
    人乙○○有關機械進口之方式，被告並無詐騙告訴人等情，
    已詳如前述，檢察官上訴意旨仍執前詞指摘原判決不當，為
    無理由，應予駁回。
據上論結，應依刑事訴訟法第368條，判決如主文。
本案經檢察官甲○○到庭執行職務。
中    華    民    國    98    年    2     月    27    日
            刑事第十庭    審判長法  官  林  照  明
                                法  官  林  欽  章
                                法  官  蔡  名  曜
以上正本證明與原本無異。
不得上訴。
                                書記官  劉  恒  宏
中    華    民    國    98    年    3     月    2     日


司法院資訊處製作；財團法人民間司法改革基金會備份。
